台灣屏東地方法院民事判決　95年度訴字第441號
　　原　　　告　甲○○
　　訴訟代理人　楊水柱律師
　　被　　　告　乙○○
　　訴訟代理人　林朋助律師
　　　　　　　　丙○○
　　被　　　告　丁○○
上列當事人間請求土地所有權移轉登記事件，經本院於民國96年
5 月21日言詞辯論終結，判決如下：
    主      文
被告丁○○應將坐落屏東縣內埔鄉○○○段五四之二地號土地，
應有部分九九一三分之一二六一之所有權移轉登記予被告乙○○
，再由被告乙○○移轉登記予原告。
原告其餘之訴駁回。
訴訟費用由被告乙○○負擔百分之七十八，被告丁○○負擔百分
之九；餘由原告負擔。
    事實及理由
一、原告起訴主張：坐落屏東縣內埔鄉○○○段54之2 地號土地
    （下稱系爭土地），原為訴外人林金榮與被告乙○○所共同
    繼承，而登記在林金榮名下，其中1448平方公尺分配予被告
    乙○○所有與耕作。嗣於民國83年6 月12日，被告乙○○將
    其所有坐落同段54之8 地號土地及系爭土地之部分出賣予原
    告，約定系爭土地之部分仍由被告乙○○繼續耕作10年後歸
    還原告，詎屆期後被告乙○○竟拒不歸還耕作之土地，案經
    原告訴請交付土地判決確定，並已執行完畢（94年訴字第16
    0 號、95年執字第6875號）。依被告乙○○與原告間不動產
    買賣合約書第13條後其他特約事項記載：本件買賣係包括地
    上物（檳榔樹）及現耕之水利地等語。而此所謂水利地即系
    爭土地，亦即林金榮出售予被告丁○○系爭土地中部分保留
    未賣之土地，此據證人鍾金治、黃福南於另案中證述明確。
    另上開契約書所附地籍圖謄本註明部分亦載：賣主所有權、
    水利地北邊由乙○○耕作10年期間，10年後歸還買主甲○○
    屬實。而此項註明係證人賴文達依被告乙○○所述而記載，
    且被告乙○○之印章與契約書後乙○○收款記錄之印文完全
    相符。又前案民事判決雖未明確對兩造就系爭土地有無買賣
    一事加以認定，然若系爭土地未併賣予原告，又何需約定被
    告乙○○負有交還土地之義務？84年11月18日，林金榮將系
    爭土地扣除1.3 分部分，出賣予被告丁○○，並約定日後可
    辦理分割或持分登記時，即應辦理該1.3 分土地之應有部分
    所有權移轉登記予被告乙○○，而土地法第30條農地不得移
    轉為共有之規定，已於89年間刪除，被告乙○○竟怠於行使
    其權利，不向被告丁○○請求移轉系爭土地1.3 分之應有部
    分所有權，為此依原告與被告乙○○間之買賣契約、林金榮
    與被告丁○○間之買賣契約、被告丁○○與乙○○間之確認
    書約定及民法第242 條規定提起本訴等語，並聲明：被告丁○○應將系爭土地應有部分9913分之1448之所有權移轉登記
    予被告乙○○，再由被告乙○○移轉登記予原告。
二、被告乙○○則以：系爭土地未在其與原告之買賣範圍內，地
    籍圖謄本註明部分之印章是被人亂蓋的，簽名亦非其本人所
    簽等語置辯。並聲明：原告之訴駁回。
三、被告丁○○則以：確認書為其簽名、蓋章，意思是其買的系
    爭土地若屆時法律上可以辦分割或移轉登記，其必須移轉這
    1.3 分的土地給被告乙○○；其願意配合原告及被告乙○○
    之需要辦理系爭土地1.3 分之所有權移轉登記等語資為抗辯
    ，惟並未為任何聲明。
四、原告主張系爭土地原為訴外人林金榮與被告乙○○所共同繼
    承，登記在林金榮名下，其中1448平方公尺分配予被告乙○○所有與耕作。嗣被告乙○○於83年6 月12日將其所有坐落
    同段54之8 地號之土地出賣予原告，該買賣契約書第13條後
    其他特約事項記載：本件買賣係包括地上物（檳榔樹）及現
    耕之水利地等語。84年11月18日林金榮將系爭土地扣除1.3
    分部分出賣予被告丁○○，並約定日後可辦理分割或持分登
    記時，即應辦理該1.3 分土地應有部分之所有權移轉登記予
    被告乙○○，及被告乙○○蓋於地籍圖謄本「註明」項下之
    印章與買賣契約書後被告乙○○收款記錄之印文相符等事實
    ，業據提出系爭土地之登記謄本、台灣屏東地方法院檢察署
    93年度發查字第370 號詐欺案件訊問筆錄影本、確認書影本
    各1 份及不動產買賣契約書影本2 份為證，且為被告所不爭
    執，堪信為真實。
五、至原告主張其與被告乙○○間之上開買賣契約，買賣之標的
    物包括系爭土地之一部分，並約定仍由被告乙○○繼續耕作
    10年後歸還原告，買賣契約書第13條後其他特約事項所載之
    水利地即指系爭土地而言，亦為訴外人林金榮出售予被告丁○○系爭土地中部分保留未賣之土地，而該契約書所附地籍
    圖謄本註明部分亦載：賣主所有權、水利地北邊由乙○○耕
    作10年期間，10年後歸還買主甲○○屬實。此項註明係證人
    賴文達依被告乙○○所述而記載等情，則為被告乙○○所否
    認，並以前詞置辯。而經本院與兩造協議簡化爭點後，所整
    理之爭點為：（一）原告與被告乙○○間之買賣契約，買賣
    之標的物有無包含系爭土地之一部分？若有，面積為多少？
    （二）原告得否依民法第242 條規定代位請求被告丁○○移
    轉系爭土地應有部分之所有權登記予被告乙○○，並依買賣
    之法律關係請求被告乙○○移轉上開所有權登記予原告？茲
    分別析論如下：
（一）證人即本件原告與被告乙○○間買賣之介紹人黃福南於本
      院94年度訴字第160 號返還土地事件中結稱：「（兩造簽
      約時是否在場？）有。」、「（原告購買哪部分土地？）
      系爭54之8 地號土地，當初有講包含水利地。」、「（提
      示卷附第7 頁原證二，請指出水利地之正確位置？）原證
      二甲部分是他（即被告）用比的，就是在那個附近。」、
      「（水利地部分也要給他，在契約上有無載明？）有，在
      系爭契約書上之特約事項有記載。」、「（現耕的水利地
      為何意？）現耕的水利地就是被告當初所耕作之水利地。
      」、「（原證三圖面註明是何時寫的？是誰寫的？）是最
      後繳尾款的時候寫的。是被告之妻舅寫的，當初是被告之
      妻舅跟他一起拿尾款」等語（見該案卷第46至48頁），核
      與證人即辦理系爭買賣之代書賴元光之妻鍾金治於該案中
      結證：「（提示卷內原證一不動產買賣契約是否你經手的
      ？）是的，我經手的。證人當場指出不動產買賣契約後面
      有不動產標示及特約事項，是包含水利地。」、「（水利
      地位於何處？）是買方承購土地之北邊，當初出賣人說是
      包含水利地約12分《按應為1.3 分之誤》在內，所以才用
      這麼貴的價格去買」等語（見該案卷第73頁），及證人即
      被告乙○○之姊夫賴文達所證述：「（提示原證三『註明
      部分』是否為你所書寫？）包含簽名都是我寫的，章是他
      們自己拿來蓋的，是在乙○○的家裡寫的。當時乙○○怎
      麼講就怎們寫... ，註明部分是雙方有同意我才寫的」等
      語（見該案卷第74頁）大致相符，足見被告乙○○應係親
      自蓋章在地籍圖謄本「註明」項下，且原告與被告乙○○
      間確有就系爭土地之部分應有部分達成買賣之意思表示合
      致。故被告乙○○所辯系爭土地未在其與原告之買賣範圍
      內，地籍圖謄本註明部分之印章是被人亂蓋的等語，顯與
      事實不符，尚難遽信。
（二）依證人黃福南於台灣屏東地方法院檢察署93年度偵字第37
      34號詐欺案件，93年11月10日偵查中結證：「（買方買的
      地範圍？）5 分地是實的，另外水利地及國有財產局的地
      包括在內，但是沒有另外算錢，在付尾款時，賣方跟買方
      說讓他再做10年，但是時間到了，賣方卻不給買方。（水
      利地是何塊地？）如證3 畫紅線這塊的全部範圍。（水利
      地是否有寫在契約書內？）有。是寫在地籍圖上的註明，
      且被告有簽名、蓋章，這是另一塊地。」等語，及於94年
      3 月17日現場履勘時證稱被告乙○○確有將其分得系爭土
      地之一部分，即其種植檳榔部分之土地，一併賣給原告等
      語（見該案卷第25頁），及證人鍾金治於該詐欺案偵查中
      則證稱：「（買賣情形？）當初買賣時出賣人乙○○有說
      要將北邊的一塊水利地，就是與他移轉那一塊地相鄰種植
      檳榔樹那一塊，一起賣給甲○○，這樣甲○○才要以這個
      價位跟他買。」、「（地籍圖騰本上的註明部分是你書寫
      的？）不是。這是他們雙方後來自己寫的。」及「（為何
      附帶一起賣的水利地沒有一起寫在合約上？）有，我是寫
      在不動產買賣契約書的其他特約事項上。」等語；參以系
      爭買賣契約書其他特約事項欄內確載有：「本件買賣，係
      包括地上物（檳榔樹）。及現耕之水利地。」及地籍圖謄
      本註明項下記載：「賣主所有權水利地北邊由乙○○耕作
      10年期間，10年後歸還買主甲○○先生屬實。」等文字，
      況依常理判斷，苟雙方間未約定買賣系爭土地之一部分，
      豈會另行約定被告乙○○應於耕作10年後返還予原告？均
      益徵被告乙○○應有將系爭土地中其耕作部分之土地出售
      予原告。
（三）至原告與被告乙○○間買賣系爭土地之範圍，經本院上開
      返還土地事件，受命法官於94年10月31日至現場履勘，並
      囑託屏東縣潮州地政事務所測量結果，被告乙○○現耕作
      系爭土地之範圍為如複丈成果圖所示編號54-A部分土地，
      面積為1448平方公尺（見該案卷第60至64頁）。是原告與
      被告乙○○間買賣系爭土地之面積即為1448平方公尺。
（四）按債務人怠於行使其權利時，債權人因保全債權，得以自
      己之名義，行使其權利。但專屬於債務人本身者，不在此
      限。民法第242 條定有明文。原告主張土地法第30條農地
      不得移轉為共有之規定，已於89年間刪除，被告乙○○竟
      怠於行使其權利，不向被告丁○○請求移轉系爭土地1.3
      分之應有部分所有權等語，業為被告丁○○於本院審理時
      所自承（見本院卷第63頁），而系爭土地之全部所有權仍
      為被告丁○○所有，亦有土地登記謄本1 份足稽（見本院
      卷第4 頁），可知上開1.3 分土地之所有權仍屬被告丁○○，堪認被告乙○○係怠於行使其對被告丁○○基於雙方
      確認書所約定（見本院卷第18頁），得請求移轉上開1.3
      分土地應有部分所有權登記之權利。是原告為保全其對被
      告乙○○系爭買賣契約之債權，即得以自己名義訴請被告
      丁○○將系爭土地應有部分面積1.3 分之所有權移轉登記
      予被告乙○○。蓋被告乙○○與丁○○間之約定，僅包含
      系爭土地應有部分1.3 分之面積，此觀之先前訴外人林金
      榮與被告丁○○間買賣契約之批註欄，載明：「本出賣土
      地中有出賣人兄弟耕作1.3 分地，雙方同意該土地面積以
      買賣價格由乙方從價款中扣除新台幣234 萬元正屬實...
      。」等語即明（見本院卷第17頁）；故原告自不得代被告
      乙○○之位，向被告丁○○請求移轉登記超過該1.3 分應
      有部分所有權之權利。
（五）再按1 台灣甲＝10台灣分＝9699.000000000平方公尺＝29
      33.000000000日坪（台坪），故1 分地＝293.0000000000
      日坪（台坪）；而1 坪又等於3.00000000000 平方公尺，
      所以1 分地即為969.000000000 平方公尺（293.00000000
      00坪3.00000000000 平方公尺），是1.3 分地應為1261
      平方公尺（969.000000000 1.3 ＝1260.00000000 平方
      公尺，四捨五入）。而系爭土地總面積為9913平方公尺，
      從而1261平方公尺所代表之應有部分權利範圍即為9913分
      之1261。復按應有部分係抽象存在於共有物之任何微小部
      分上，而非侷限於共有物之特定部分上，故被告乙○○得
      向被告丁○○請求移轉登記者，並非被告乙○○現於系爭
      土地耕作部分之土地，而係土地之應有部分所有權，是原
      告得依民法第242 條規定代位請求被告丁○○移轉登記系
      爭土地應有部分所有權之權利範圍應係9913分之1261。
（六）至原告與被告乙○○間就系爭土地之買賣範圍雖為1448平
      方公尺，已如前述，大於其得代位向被告丁○○請求移轉
      登記之面積；惟被告丁○○並無移轉登記予被告乙○○多
      於1261平方公尺土地所有權之義務，亦如前述，是相差之
      面積187 平方公尺應屬原告得否向被告乙○○訴請債務不
      履行損害賠償之問題，尚與本件無涉，附此敘明。另被告
      乙○○聲請傳喚證人賴文達及鍾金治一節，本院認證人賴
      文達已於本院上開返還土地事件中證述明確，而證人鍾金
      治則已分別於上開返還土地事件及詐欺案件偵查中證述綦
      詳，故均無傳訊之必要，應予駁回其聲請，併此說明。
六、綜上所述，原告依其與被告乙○○間之買賣契約、被告乙○○與丁○○間之確認書約定及民法第242 條規定，請求被告
    丁○○將系爭土地應有部分9913分之1261之所有權移轉登記
    予被告乙○○，再由被告乙○○移轉登記予原告，為有理由
    ，應予准許。逾此範圍之請求，則屬無據，應予駁回。
七、本件事證已臻明確，兩造其餘攻擊、防禦方法及舉證，經審
    酌後認對於判決結果均無影響，爰不一一論述，末此說明。
八、據上論結，本件原告之訴，為一部有理由，一部無理由，依
    民事訴訟法第79條、第85條第1 項但書，判決如主文。
中　　華　　民　　國　　96　　年　　 6 　　月　　4　　日
                     民事第一庭  法　官　張以岳
以上正本係照原本作成。
如不服本判決，應於送達後20日內，向本院提出上訴狀並表明上
訴理由，如於本判決宣示後送達前提起上訴者，應於判決送達後
10日內補提上訴理由書（須附繕本）。
                                 書記官　林志憲
中　　華　　民　　國　　96　　年　　 6 　　月　　4　　日
